---
title: "Tecnología y Salud Mental"
description: "Un Análisis con R sobre la correlación entre horas de pantalla y ansiedad."
author: "Tu Nombre Completo"
date: "`r format(Sys.Date(), '%d de %B de %Y')`"
lang: "es"
output:
  distill::distill_article:
    toc: true
    toc_float: true
    toc_depth: 3
    css: "style.css"
---

```{r setup, include=FALSE}
# Configuración global de los chunks de R
knitr::opts_chunk$set(
  echo = TRUE,      # Muestra el código por defecto
  message = FALSE,  # Oculta mensajes
  warning = FALSE   # Oculta advertencias
)

# Carga de paquetes
library(dplyr)
library(ggplot2)
```
## Introducción
Este informe explora la correlación entre el uso de la tecnología, medido en horas de pantalla, y los resultados de salud mental, como las puntuaciones de ansiedad. Los datos se obtuvieron de una Encuesta Nacional de Salud hipotética.

Usaremos R y el tidyverse para el `análisis`. La metodología se centrará en la limpieza de datos, la visualización exploratoria y un modelo de regresión simple.

```{r}
# Datos de ejemplo
datos <- data.frame(
  id = 1:150,
  horas_pantalla = rnorm(150, mean = 6.5, sd = 2),
  puntuacion_ansiedad = rnorm(150, mean = 10, sd = 4)
)

# Creamos una correlación ligera
datos$puntuacion_ansiedad <- datos$puntuacion_ansiedad + (datos$horas_pantalla * 0.7) + rnorm(150, 0, 2)

head(datos)
ggplot(datos, aes(x = horas_pantalla, y = puntuacion_ansiedad)) +
  geom_point(alpha = 0.7, color = "#4CAF50") + # Verde
  geom_smooth(method = "lm", color = "#FF9800") + # Naranja
  theme_minimal(base_size = 14) +
  labs(title = "Horas de Pantalla vs. Puntuación de Ansiedad",
       x = "Horas diarias de pantalla",
       y = "Puntuación de Ansiedad")
```
