---
title: "Impacto de las TIC en la Salud Mental"
description: "Un Análisis con R sobre la correlación entre horas de pantalla y ansiedad."
author: "Iván Vallejo Cabrero y Diego Ugarte López"
date: "`r format(Sys.Date(), '%d de %B de %Y')`"
lang: "es"
output: 
  html_document: 
    toc: true
    toc_depth: 6
    toc_float: true
    theme: united
    highlight: tango
      
---

```{=html}
<style>
  body {
    background-color: #A7E09D; 
  }
</style>
```
```{r setup, include=FALSE}
knitr::opts_chunk$set(echo = TRUE)
```


```{r}
# Carga de paquetes
library(dplyr)
library(ggplot2)
```
## Introducción
Este informe explora la correlación entre el uso de la tecnología, medido en horas de pantalla, y los resultados de salud mental, como las puntuaciones de ansiedad. Los datos se obtuvieron de una Encuesta Nacional de Salud hipotética.

Usaremos R y el tidyverse para el `análisis`. La metodología se centrará en la limpieza de datos, la visualización exploratoria y un modelo de regresión simple.

```{r}
# Datos de ejemplo
datos <- data.frame(
  id = 1:150,
  horas_pantalla = rnorm(150, mean = 6.5, sd = 2),
  puntuacion_ansiedad = rnorm(150, mean = 10, sd = 4)
)

# Creamos una correlación ligera
datos$puntuacion_ansiedad <- datos$puntuacion_ansiedad + (datos$horas_pantalla * 0.7) + rnorm(150, 0, 2)

head(datos)
ggplot(datos, aes(x = horas_pantalla, y = puntuacion_ansiedad)) +
  geom_point(alpha = 0.7, color = "#4CAF50") + # Verde
  geom_smooth(method = "lm", color = "#FF9800") + # Naranja
  theme_minimal(base_size = 14) +
  labs(title = "Horas de Pantalla vs. Puntuación de Ansiedad",
       x = "Horas diarias de pantalla",
       y = "Puntuación de Ansiedad")
```
